臺灣雲林地方法院刑事判決
111年度易緝字第7號
公  訴  人  臺灣雲林地方檢察署檢察官
被      告  郭勝發



上列被告因違反毒品危害防制條例等案件，經檢察官提起公訴（
108年度毒偵字第1185號），本院判決如下：
    主  文
本件公訴不受理。    
    理  由
一、公訴意旨略以：被告甲○○基於施用第二級毒品甲基安非他命
    之犯意，於民國108年8月4日上午6時許，在雲林縣○○鄉○○村
    ○○路000號住處內，以將第二級毒品甲基安非他命置入玻璃
    球內，再點火燒烤後吸食所生煙霧之方式，施用第二級毒品
    甲基安非他命1次。嗣於108年8月7日晚間11時40分許，在雲
    林縣水林鄉大山村大山路上為警盤查，於108年8月8日凌晨0
    時20分許，經徵得其同意採集其尿液送檢驗，結果呈甲基安
    非他命、安非他命陽性反應。因認被告涉犯毒品危害防制條
    例（下稱毒品條例）第10條第2項之施用第二級毒品罪嫌等
    語。
二、按：
　㈠起訴之程序違背規定者，應諭知不受理之判決；並得不經言
    詞辯論為之，刑事訴訟法第303條第1款、第307條分別定有
    明文。此所稱之起訴之程序違背規定，係指檢察官提起公訴
    之訴訟行為於程序上有違法律之規定而言。而提起公訴之訴
    訟行為是否於程序上有違法律規定，原則上，固是以起訴時
    所存在之事項及法律規定為判斷，惟檢察官起訴後始發生之
    情事變更事由，致法院不能為實體審理及判決亦屬「起訴之
    程序違背規定」（最高法院109年度台上字第3826號判決要
    旨參照）。
　㈡毒品條例業於108年12月17日修正，於109年1月15日公布，被
    告行為後，其中修正之第20條第3項、第23條第2項及增訂第
    35條之1等規定，已於109年7月15日施行；其中修正之第24
    條規定，則經行政院定於110年5月1日生效施行。依毒品條
    例增訂第35條之1第2款規定：「本條例中華民國108年12月1
    7日修正之條文施行前犯第10條之罪之案件，於修正施行後
    ，依下列規定處理：⒈偵查中之案件，由檢察官依修正後規
    定處理；⒉審判中之案件，由法院或少年法院（地方法院少
    年法庭）依修正後規定處理；依修正後規定應為不起訴處分
    或不付審理之裁定者，法院或少年法院（地方法院少年法庭
    ）應為免刑之判決或不付審理之裁定。」本案於108年10月2
    9日繫屬於本院，依據前揭說明，應適用修正後之毒品條例
    規定處理。
　㈢依修正後毒品條例第20條第3項規定，犯第10條之罪於觀察、
    勒戒或強制戒治執行完畢釋放後，3年後始再犯者，不論其
    行為係在新法施行生效前或施行生效後所為（同條例第35條
    之1第1、2款參照），均應適用同條第1、2項（即應先觀察
    、勒戒或強制戒治）之規定，其修法理由謂：施用毒品者具
    「病患性犯人」之特質，並參諸世界各國之醫療經驗及醫學
    界之共識，咸認施用毒品成癮者，其心癮甚難戒除，如觀察
    、勒戒或強制戒治執行完畢釋放後，3年後始再有施用第一
    級、第二級毒品之行為者，足見其有戒除毒癮之可能，宜再
    採以觀察、勒戒方式戒除其身癮及以強制戒治方式戒除其心
    癮之措施，為能放寬觀察、勒戒或強制戒治制度之適用時機
    ，以協助施用者戒除毒癮，爰修正第3項。同條例第23條第2
    項亦配合修正為「觀察、勒戒或強制戒治執行完畢釋放後，
    3年內再犯第10條之罪者，檢察官或少年法院（地方法院少
    年法庭）應依法追訴或裁定交付審理。」可知本次修法對於
    施用毒品者施以觀察、勒戒、強制戒治，或依法追訴（或裁
    定交付審理）之適用範圍，係確立初犯為具「病患性犯人」
    之特質應先經一完整之醫療處置，3年內再犯者應依法追訴
    （或裁定交付審理），3年後再犯則裁定觀察、勒戒，殆無
    疑義。但對於3犯以上距最近1次觀察、勒戒或強制戒治執行
    完畢釋放後，逾3年者，究應適用同條例第20條第3項或第23
    條第2項處理，本次修法未明確規定，惟基於罪刑法定之明
    確性原則、法文之文義解釋，參諸觀察、勒戒等治療處置，
    乃結合醫師、觀護人、社工心理諮商等不同領域之專業人員
    參與之保安處分措施，目的除在戒除施用毒品者身癮、心癮
    之措施外，並企圖重新塑造生活紀律，改變其病態行為，與
    刑罰之執行並不相同，無法以刑罰補充或替代上開醫療處置
    之特性。從而，3犯以上如距最近1次觀察、勒戒或強制戒治
    執行完畢釋放後，已逾3年者，其間縱經判刑、執行，究與
    觀察、勒戒或強制戒治已經完整之治療療程不同，無法補充
    或替代上開之醫療處置，均應再予觀察、勒戒之機會，方為
    適法。亦即修正後毒品條例第23條第2項，既僅規定「觀察
    、勒戒或強制戒治執行完畢釋放後，3年內再犯第10條之罪
    者，檢察官或少年法院（地方法院少年法庭）應依法追訴或
    裁定交付審理。」則其再犯（含3犯以上）如距最近1次犯該
    罪經依第20條第1項、第2項規定令觀察、勒戒或強制戒治執
    行完畢釋放後，已逾3年者，即應再令觀察、勒戒，不因其
    間是否另犯該罪經起訴、判刑或執行而受影響，俾落實此次
    寬厚刑事政策之變革（最高法院109年度台上字第3098號、
    第3135號、第3240號，最高法院109年第3次刑事庭會議多數
    見解意旨參照）。
三、經查，起訴意旨所指被告施用第二級毒品之事實，業據被告
    於警詢時供述查獲過程在案，並有尿液檢驗報告、勘查採證
    同意書、委託檢驗尿液代號與真實姓名對照認證單暨代號與
    真實姓名對照表附卷可參，是其於上開時、地施用第二級毒
    品之犯行，固可認定。惟被告前於94年間，因施用毒品案件
    ，經觀察、勒戒後，認有繼續施用毒品之傾向，再裁定令入
    戒治處所施以強制戒治，於95年2月13日停止強制戒治出所
    ，並經臺灣新北地方檢察署檢察官於95年8月15日，以95年
    度戒毒偵字第308號為不起訴處分確定，迄今被告雖有施用
    毒品案件之前案紀錄，並未再執行觀察、勒戒等情，有臺灣
    高等法院被告前案紀錄表附卷可佐。是以，被告本案施用第
    二級毒品之犯行，距離最近1次觀察、勒戒、強制戒治執行
    完畢已逾3年，故依現行毒品條例第20條、第24條之規定，
    本件應由檢察官基於一次性之整體規劃而重啟處遇程序，視
    被告個案情形決定是否適合「觀察、勒戒或強制戒治」或「
    給予附命完成戒癮治療緩起訴處分」之機會，雖檢察官前依
    修正前毒品條例規定提起公訴，起訴程序固未違背當時之規
    定，然依新修正之毒品條例規定，本案已不得追訴，檢察官
    逕行起訴，其起訴程序即已違背規定，爰不經言詞辯論，逕
    為諭知不受理之判決。
四、應依刑事訴訟法第303條第1款、第307條，判決如主文。
本案經檢察官江金星提起公訴。
中　　華　　民　　國　　111 　年　　5 　　月　　26　　日
                  刑事第六庭  法  官   陳韋仁
以上正本證明與原本無異。　　　　　　　　　
如不服本判決應於收受本判決後20日內向本院提出上訴書狀，上
訴書狀應敘述具體理由。上訴書狀未敘述上訴理由者，應於上訴
期間屆滿後20日內補提理由書狀於本院（均須按他造當事人之人
數附繕本）「切勿逕送上級法院」。
                              書記官   詹惠如
中　　華　　民　　國　　111 　年　　5 　　月　　26　　日